【裁判字號】    91,上易,1119
【裁判日期】    920603
【裁判案由】    給付工程款
【裁判全文】
臺灣高等法院民事判決    九十一年度上易字第一一一九號
    上  訴  人  成功瀝青工業股份有限公司
    法定代理人  周德興
    訴訟代理人  藺超群律師
    被  上訴人  祥源營造股份有限公司（原名鑫承營造股份有限公司）
    法定代理人  劉貞宏
    訴訟代理人  蔣憲滇
右當事人間給付工程款事件，上訴人對於中華民國九十一年十一月六日臺灣基隆地方
法院九十一年度訴字第三八四號第一審判決提起上訴，本院判決如左：
    主      文
上訴駁回。
第二審訴訟費用由上訴人負擔。
    事      實
甲、上訴人方面：
一、聲明：
  (一)原判決廢棄。
  (二)被上訴人應給付上訴人新臺幣（下同）一百四十萬元，及自起訴狀繕本送達翌日
    起至清償日止，按年息百分之五計算之利息。
二、陳述：除與原判決記載相同者，茲引用以外，補稱：
  (一)兩造於民國八十七年間就平新產業道路改善工程之瀝青鋪設工程部分（下稱系爭
    工程）訂立承攬契約，約定工程款一百六十二萬八千六百四十五元，上訴人於八
    十八年十一月間完工，經上訴人採樣送驗合格，惟因被上訴人於平新產業道路改
    善工程中，尚有鋼筋混凝土及蛇籠擋土牆等工程仍在施工，時有滿載之砂石車及
    預拌混凝土車行駛，致已完工之路面毀損，被上訴人藉此拒不給付工程款，經上
    訴人聲請核發支付命令後，被上訴人派員協同臺北縣平溪鄉公所（下稱平溪鄉公
    所）人員與上訴人達成協議，約定上訴人再次進場施工，被上訴人應給付上訴人
    前後二次工程款計二百四十萬元。嗣上訴人於八十九年十月間完工，並由平溪鄉
    公所職員吳山和會同被上訴人職員郭崇壁及上訴人共同取樣送檢合格，上訴人請
    求給付工程款，被上訴人要求補訂書面契約，兩造乃於九十年一月十五日訂立契
    約書（下稱系爭書面契約），被上訴人僅先給付一百萬元，約定餘款俟驗收完成
    時給付。詎嗣後颱風過境，造成該道路毀損，惟上訴人已依約於八十八年、八十
    九年間二次完成系爭工程，本件依承攬工作之性質，於鋪設完工即已完成承攬工
    作，無須交付，上訴人於工作完成時，視為被上訴人已受領，其後因颱風造成路
    面毀損之危險，應由被上訴人承擔。上訴人自得請求承攬報酬。
  (二)證人吳山和證稱上訴人第一次鋪瀝青是在八十八年十一月鋪完，但沒有通過驗收
    ，第二次是八十九年十月，上訴人再全部加鋪一層，足證上訴人有施工二次之事
    實。又被上訴人八十九年十一月十七日鑫營業稅字第○五九二號函載明工程費
    二百四十萬元，顯見雙方早在八十九年間已議定契約並施作完成，否則被上訴人
    豈可能發函平溪鄉公所同意逕行撥付予上訴人，此可證明被上訴人辯稱兩造於九
    十年一月間為協議為不實。兩造於簽訂系爭書面契約時，上訴人早已履行完畢。
  (三)被上訴人與訴外人仟華工程有限公司（下稱仟華公司）之契約書載明：「雖已鋪
    築完成，惟因施工不良造成嚴重損害」等語，足見上訴人施作完成，且證人郭文
    旭證稱仟華公司是實作實算，只剩尾款二十幾萬元未領，本來沒有書面契約，是
    做完要領錢前一天簽的，沒有約定鋪設好後大範圍損害修補需再算錢，照正常應
    該要給錢等語，可知仟華公司與被上訴人之工程為實作實算，工程款並非一百六
    十萬元，契約書顯係偽造。
三、證據：除援用第一審所提證據外，補提：被上訴人八十九年十一月十七日函為證
    ，並聲請訊問證人吳山和、陳金標、郭文旭，及聲請向平溪鄉公所調閱平新產業
    道路改善工程關於瀝青鋪設工程部分之工程日報表。
乙、被上訴人方面：
一、聲明：上訴駁回。
二、陳述：除與原判決記載相同者，茲引用以外，補稱：
  (一)系爭工程係兩造於八十七年間口頭約定，報酬為一百萬元，付款條件是平溪鄉公
    所驗收後給付。因上訴人不聽從工地負責人郭崇壁告知氣候不佳不宜鋪設，仍強
    行為之，造成施工品質不良，八十八年十二月平溪鄉公所第一次初驗，因柏油路
    面有坑洞及裂損等瑕疵而未通過。初驗後，上訴人雖前往修補，但一直無法通過
    驗收，嗣上訴人要求被上訴人給付含修補在內之一百六十二萬餘元，並向臺灣基
    隆地方法院聲請發支付命令，經被上訴人提出異議，視為起訴，上訴人未補繳裁
    判費而遭駁回確定。平溪鄉公所限被上訴人於八十九年九月二十四日改善完成，
    被上訴人乃於同年月二十八日以存證信函催告上訴人修補，上訴人未修補，平溪
    鄉公所原定同年十一月二日複驗，因受颱風影響延至同年十二月二十九日，上訴
    人仍未修補，被上訴人請求延期至九十年一月十五日複驗，惟上訴人仍未改善，
    被上訴人再申請延期至同年二月九日複驗。被上訴人出於無奈，乃委請訴外人李
    明水與上訴人協商，上訴人提出由被上訴人先行給付約定之報酬一百萬元，並需
    增加一百四十萬元工程款，始願進場施工，被上訴人同意後於同年一月十五日與
    上訴人簽訂系爭書面契約，並給付一百萬元，餘款一百四十萬元約定俟工程驗收
    合格給付，但上訴人從此未進場施工，被上訴人於同年七月二十一日催告，上訴
    人仍不履行，被上訴人乃於九十年八月十五日與仟華公司訂立契約，仟華公司修
    補後，於九十二年一月二十四日複驗，惟迄今尚未合格。
  (二)依被上訴人與仟華公司訂定之契約約定，仟華公司應將損壞及不合規範之路面挖
    除改善或重做，交業主驗收。因該工程路面損壞挖除運棄作業，於簽約後改由被
    上訴人施作，且仟華公司施作工程漏築後段約八十餘公尺，嗣後之補築及零星缺
    失之改善悉由被上訴人辦理，故扣除仟華公司已領得之八十萬元工程款外，餘額
    應於業主驗收後實算。於被上訴人上開八十九年十一月十七日函，係因與上訴人
    約定將工程款增加至二百四十萬元，並允諾工程驗收後，工程款逕由平溪鄉公所
    直接撥付上訴人，由被上訴人向平溪鄉公所申請監督付款以示誠意，惟遭平溪鄉
    公所於八十九年十一月十八日以八九北縣平建字第九五二五號函覆拒絕，故兩造
    於九十年一月十五日簽訂系爭契約，由被上訴人先支付一百萬元。
三、證據：除援用第一審所提證據外，補提：臺灣基隆地方法院（下稱基隆地院）八
    十九年度促字第八三七○號支付命令、支付命令異議狀、基隆安樂路郵局第一六
    一號存證信函、契約書、統一發票、支票、平溪鄉公所函、基隆安樂路郵局第一
    一六號存證信函、契約書、照片為證。
丙、本院依職權調閱基隆地院八十九年度促字第八三七○號支付命令卷，並向平溪鄉
    公所函查。
    理      由
一、被上訴人之名稱原為鑫承營造股份有限公司（原判決誤載為鑫承營造有限公司）
    ，嗣變更為祥源營造股份有限公司，有被上訴人提出之臺北縣政府公告、營利事
    業登記證、經濟部九十一年九月十一日、三十日經授商字第○九一○一三七四二
    四○、○九一○一三九九三○○號函附卷可按，爰變更被上訴人名稱為祥源營造
    股份有限公司。
二、上訴人主張：兩造於八十七年間就系爭工程訂立承攬契約，由伊承攬平新產業道
    路之瀝青鋪設工程，伊於八十八年十一月間完工，經被上訴人採樣送驗合格。然
    因被上訴人尚有鋼筋混凝土及蛇籠擋土牆等工程尚在施工，時有滿載之砂石車及
    預拌混凝土車行駛，致伊完工之路面遭破壞，被上訴人以此拒不給付工程款。嗣
    兩造達成協議，約定由伊再進場施工，被上訴人給付工程款共二百四十萬元，伊
    乃進場施工，並於八十九年十月間完工，由平溪鄉公所人員會同兩造取樣送驗合
    格，惟伊請求被上訴人如數給付工程款時，被上訴人要求伊訂立系爭書面契約，
    僅先給付一百萬元，餘額待平溪鄉公所驗收完成時給付。伊於鋪設完工後，承攬
    工作業經被上訴人受領，詎訂約後，適逢颱風過境，再度造成路面毀損，此危險
    應由被上訴人承擔，被上訴人仍應依約給付工程款等情，依系爭書面契約，求為
    命被上訴人給付一百四十萬元及自起訴狀繕本送達翌日起至清償日止，按年息百
    分之五計算利息之判決。
三、被上訴人則以：兩造原約定系爭工程以一百萬元交上訴人施作，工程款於通過業
    主平溪鄉公所驗收後給付，上訴人於施工中不聽從工地負責人告知氣候不佳不宜
    舖設之指示，強行於豪雨下舖設瀝青，致嗣後發生路面毀損之結果，且未獲驗收
    合格，伊因此無法向業主領取工程款。嗣因平溪鄉公所要求完工甚急，兩造經協
    商後，於九十年一月十五日簽訂系爭書面契約，將系爭工程總價變更為二百四十
    萬元，約定伊於簽約後給付上訴人一百萬元，餘額俟業主驗收合格後付款，伊已
    給付上訴人一百萬元，惟上訴人於簽約後迄未進場施工，屢經催告均置之不理，
    伊迫於無奈，乃委由仟華公司施工完成，且系爭工程迄未經業主驗收合格，上訴
    人未依約施工，請求給付工程餘款，自無理由等語，資為抗辯。
四、查兩造於八十七年間就系爭工程訂立承攬契約，上訴人已施工完成，惟因嗣後該
    鋪設瀝青之路面損壞，致無法通過業主平溪鄉公所驗收。兩造復於九十年一月十
    五日簽訂系爭書面契約，約定工程總價二百四十萬元，由被上訴人先行支付一百
    萬元，餘額俟業主平溪鄉公所驗收合格後給付，被上訴人已支付一百萬元，上訴
    人於系爭書面契約訂立後並未再行施工，被上訴人另於同年八月十五日與仟華公
    司訂立契約，由仟華公司鋪設瀝青，系爭工程迄未經業主平溪鄉公所驗收合格等
    事實，為兩造所不爭，且有上訴人提出系爭書面契約（見原審卷第八、九頁），
    及被上訴人提出契約書、統一發票及支票附卷可稽（見原審卷第四三、四七至四
    八頁），並有平溪鄉公所九十二年二月十八日北縣平建字第○九二○○○○七○
    六號函在卷可佐（見本院卷第一○九至一一○頁），堪信為真。
五、上訴人主張：伊已完成系爭工程，被上訴人應給付工程餘款一百四十萬元等語，
    被上訴人則辯稱：上訴人於訂立系爭書面契約後，即未施工，且系爭工程尚未經
    業主平溪鄉公所驗收合格等語。經查：
  (一)按稱承攬者，謂當事人約定，一方為他方完成一定之工作，他方俟工作完成後給
    付報酬之契約，民法第四百九十條第一項定有明文。又同法第九十九條規定，附
    停止條件之法律行為，於條件成就時，發生效力。查兩造就系爭工程訂立承攬契
    約，由上訴人為被上訴人完成平新產業道路之瀝青鋪設工程，依兩造不爭於九十
    年一月十五日訂立之系爭書面契約第四條約定：付款一百萬元，餘額待業主正式
    驗收合格後付款等語（見本院卷第五三頁），足證承攬人即上訴人於完成系爭工
    程後，尚須待業主平溪鄉公所就系爭工程驗收合格後，始得請求給付工程餘款一
    百四十萬元，殆無疑義。查本件「平新產業道路改善工程」驗收情形，依平溪鄉
    公所九十一年五月十六日驗收記錄（見原審卷第七七頁）記載：「（驗收經過）
    一、現場路面破損多處整修改善附改善照片。二、路基級配層請夯實為主。三、
    另擇期全案驗收」等語，有該所九十年七月十三日九十北縣平建字第六○○五號
    函附卷可稽（見原審卷第四四頁），同所九十二年二月十八日北縣平建字第○九
    二○○○○七○六號函（見本院卷第一○九、一一○頁）覆本院稱：．．．說明
    ：三、本工程承包商（即被上訴人）於八十七年三月三十一日申報開工，八十八
    年十一月二十五日申報竣工，本所訂於八十八年十二月三十日上午十時前往驗收
    ，惟因適逢下雨，故改於八十九年四月十一日驗收，其驗收不合格項目有．．．
    多處柏油路面破損不完整。四、．．．本案經多次驗收（八十九年四月十一日、
    九十一年五月十六日）及會勘（八十九年五月三日、八十九年五月十五日、九十
    年四月十七日），其缺失項目如下：．．．(三)路基級配層未確實夯實。(四)多處柏
    油路面破損不完整。五、上述各項缺失本所皆已多次函請承包商應逐項限期改善
    ，惟承包商皆未如期逐項改善完成，以致本工程至今尚無法辦理結案。六、有關
    本所訂於九十二年一月二十四日驗收結果概述如下：(一)現場路面破損多處應檢附
    改善前、中、後三比照片。(二)未附路基改善夯實照片。(三)另擇期全案驗收。已函
    請承商應於九十二年三月十三日前逐項改善完成後報所，以利擇期再辦理驗收」
    等語，而兩造對於系爭工程於本院言詞辯論終結前，尚未經業主平溪鄉公所驗收
    合格乙節，並不爭執（見本院卷第一一五頁），依前開說明，就令上訴人業已完
    工，兩造約定工程款之付款條件尚未成就，上訴人尚不得請求給付工程餘款。
  (二)上訴人雖主張：伊已於八十八年十一月間完成系爭工程，且經採樣送驗合格，惟
    因被上訴人尚有鋼筋混凝土及蛇籠擋土牆等工程仍在施工，致路面遭砂石車及預
    拌混凝土車壓損破壞，被上訴人藉詞拒付工程款，經兩造約定由伊再次施工，被
    上訴人給付二次工程款合計二百四十萬元，嗣伊於八十九年十月間完工，並取樣
    工之義務，且伊於八十九年十月完成系爭工程後，視為被上訴人已受領，嗣後發
    生之路面損壞之危險，應由被上訴人承擔，被上訴人應給付工程餘款云云，查上
    訴人前開主張完工之事實，固並提出中華顧問工程公司編號第Ｂ0000000
    號瀝青混凝土之容積比重（工地密度）試驗報告（見原審卷第七八、七九頁）、
    臺灣省土木技師公會八十九年六月二十日八九省土技字第二七九八號號鑑定報告
    書（原審卷第六九至七六頁）為憑，且證人即平溪鄉公所人員吳山和證稱：上訴
    人第一次鋪瀝青是在八十八年十一月鋪完，．．．，第二次是八十九年十月上訴
    人再全部加鋪一層等語（見本院卷第三二、三三頁），惟兩造於九十年一月十五
    日訂立之系爭書面契約，約定工程餘款一百四十萬元俟業主平溪鄉公所正式驗收
    合格後給付如前述，則無論上訴人是否於八十八年十一月間、八十九年十月間完
    成系爭工程，取樣送驗是否合格，本件道路於八十八年十一月間至八十九年十月
    間損壞原因為何，及系爭工程是否經被上訴人受領，均無礙上訴人於業主平溪鄉
    公所驗收合格前，其請求給付工程餘款一百四十萬元之條件尚未成就之認定。上
    訴人之主張，並非可採。
六、綜上，上訴人請求被上訴人給付工程餘款之條件既尚未成就，上訴人依系爭書面
    契約，求為判命被上訴人給付工程餘款一百四十萬元及自起訴狀繕本送達翌日起
    至清償日止，按年息百分之五計算之利息，為無理由，不應准許。原審就此部分
    為上訴人敗訴判決，其理由雖有不同，惟結論並無二致，仍應予以維持。上訴意
    旨，聲明廢棄，為無理由。
七、兩造其餘攻擊防禦方法，核與判決結果不生影響，不予一一論述，附此敘明。
八、據上論結，本件上訴為無理由。依民事訴訟法第四百四十九條第二項、第七十八
    條，判決如主文。
中      華      民      國    九十二    年      六      月      三      日
                              民事第五庭
                                  審判長法  官  黃  熙  嫣
                                        法  官  鄭  傑  夫
                                        法  官  黃  雅  惠
右正本係照原本作成。
不得上訴。
中      華      民      國    九十二    年      六      月      六      日
                                        書記官  徐  淑  琴


司法院資訊處製作；財團法人民間司法改革基金會備份。
